【裁判字號】    97,重家上更(二),1
【裁判日期】    970624
【裁判案由】    夫妻剩餘財產分配
【裁判全文】
臺灣高等法院臺南分院民事判決    97年度重家上更(二)字第1號
上 訴 人 即
附帶被上訴人  乙○○
訴 訟 代理人  劉興文  律師
複  代  理人  林春發  律師
被 上 訴人即
附 帶 上訴人  甲○○
訴 訟 代理人  張雯峰  律師
              奚淑芳  律師
上   一   人
複  代  理人  葉榮棠  律師
上列當事人間請求夫妻剩餘財產分配事件，上訴人對於中華民國
93年9月23日臺灣嘉義地方法院92年度婚字第149號第一審判決提
起上訴，被上訴人於本院前審言詞辯論終結前提起附帶上訴，判
決後由最高法院第2次發回更審，被上訴人為訴之追加，本院於9
7年6月10日言詞辯論終結，茲判決如下：
    主  文
原判決關於駁回附帶上訴人（即被上訴人）後開第二項之訴部分
暨訴訟費用之裁判（確定部分除外）均廢棄。
上廢棄部分，附帶被上訴人應給付附帶上訴人新台幣伍佰萬元，
及自民國92年4月8日起至清償日止，按週年利率百分之5計算之
利息。
上訴人應再給付被上訴人新台幣玖萬伍仟元及自民國92年4月8日
起至清償日止，按週年利率百分之5計算之利息。
上訴人（即附帶被上訴人）之上訴駁回。
第一、二審及發回前第三審訴訟費用（含附帶上訴及追加訴訟部
分，確定部分除外）均由上訴人負擔。
本判決第二項於附帶上訴人以新台幣伍拾萬元，第三項以新台幣
玖仟元供擔保後，得假執行。
    事  實
甲、上訴人即附帶被上訴人乙○○方面：
一、上訴聲明：(一)原判決關於上訴人應給付被上訴人夫妻剩餘財
    產差額新台幣（下同）1,180萬元本息部分廢棄。(二)上廢棄
    部分，被上訴人在第一審之訴駁回。(三)第一、二審訴訟費用
    由被上訴人等人負擔。
    附帶上訴答辯聲明：(一)附帶上訴駁回。(二)附帶上訴訴訟費用
    ，由附帶上訴人負擔。
    追加之訴答辯聲明：(一)追加之訴駁回。(二)追加訴訟費用，由
    被上訴人負擔。
二、陳述：除與原判決記載相同者，茲引用之外，補稱：
  (一)按民國（下同）91年6月26日公布、91年6月28日生效施行之
    民法親屬編施行法第6條之2規定，其主要規範目的在於舊聯
    合財產制名稱，於新法定財產制之下應如何適用，即僅屬名
    稱之變動規定，而無溯及效力之問題。至新法第1020條之1
    、第1030條之3之規定，為兼顧交易安全，應回歸親屬編施
    行法第1條之不溯及既往原則之適用。
  (二)查上訴人乙○○就原判決附表一「銀行存款」欄所示7筆存
    款，合計共3,360萬元，其處分行為均係在親屬法新制修行
    前所為，是上訴人之處分財產行為應不適用上開法定財產制
    新制，亦即不適用第1030條之3之追加計算規定，亦應不得
    計入剩餘財產，被上訴人請求追加及保全前揭存款金額，應
    無理由。惟原審不查，認新法並未涉及夫妻財產歸屬之實體
    認定，僅係規範法定財產制關係後，如何平均分配剩餘財產
    差額之技術事項，依程序從新原則，自應適用修正後之條文
    至明，而將上訴人於新法施行前處分之財產追加計算，視為
    現存之婚後財產，有違法律不溯既往之原則。
  (三)被上訴人原受分配之剩餘財產已因假執行上訴人財產而完全
    受償，對上訴人已無任何債權，自無從行使債權人之代位權
    ，被上訴人主張代位上訴人行使權利，確認上訴人間之存款
    移轉行為無效，並由其代為收受丙○○、丁○○應返還上訴
    人之存款，自屬無據。
  (四)另被上訴人於96年3月23日具狀追加請求丙○○應將1,000萬
    元返還上訴人，依上開理由，亦屬無據，上訴人不同意其訴
    之追加。
  (五)被上訴人曾以台灣嘉義地方法院92年度婚字第149號判決向
    台灣雲林地方法院聲請對上訴人之財產假執行，並由該院以
    93年度執字第13331號執行並賣得1,643萬4,381元。
三、證據：援用第一審及發回前本院前審所提證據，並提出債權
    憑證影本2份為證。
乙、被上訴人即附帶上訴人甲○○方面：
一、答辯聲明：(一)上訴駁回。(二)第一、二審訴訟費用由上訴人負
    擔。
    附帶上訴聲明：(一)原判決不利附帶上訴人部分廢棄，附帶被
    上訴人應再給付附帶上訴人500萬元，及自92年4月8日起至
    清償日止，按週年利率百分之5計算之利息。(二)訴訟費用由
    附帶被上訴人負擔。(三)附帶上訴人願供擔保，請准予宣告假
    執行。
    追加聲明：(一)上訴人應再給付被上訴人9萬5,000元，及自92
    年4月8日起至清償日止，按週年利率百分之5計算之利息。
    (二)追加訴訟費用由上訴人負擔。(三)被上訴人願供擔保，請准
    予宣告假執行。
二、陳述：除與原判決記載相同者，茲引用之外，補稱：
  (一)追加部分：上訴人乙○○為隱匿財產，於被上訴人聲請假扣
    押之際，與○○銀行○○分行之行員戊○○共同毀損債權，
    將上訴人乙○○於○○銀行○○分行00000000000000之帳戶
    內分別提領17萬及2萬元共計19萬元，該部分業經雲林地方
    法院檢察署起訴。因此前揭19萬元，應列入上訴人現存財產
    計算，被上訴人尚得請求9萬5,000元。此係基於剩餘財產同
    一事實請求追加，依民事訴訟法第446條第1項但書規定，於
    二審追加毋庸經過上訴人之同意。
  (二)請求計算基準日：兩造之離婚起訴日為○○年○○月○○日，故依
    民法第1030條之4第1項，以○○年○○月○○日為剩餘財產分配基
    準日。本件爭訟之各筆存款，雖於前揭期日前轉至丁○○等
    人帳戶，然該部分為附帶被上訴人與丁○○等人通謀虛偽表
    示所為隱匿財產之行為，或依附帶被上訴人主張該部分為投
    資之款項等，均應列為附帶被上訴人現存財產計算之。
  (三)查上訴人乙○○偽造文書以隱匿財產之刑事案件，即雲林地
    方法院91年度偵字第1277號、雲林地方法院92年度易字第35
    號、鈞院92年度上易字第954號案，認定上訴人乙○○雲林
    ○○鎮○○段0000-0、0000-00地號及同段0000、0000建號
    等不動產以買賣為原因移轉登記予第三人己○○、及00-0000
    自小客車贈與第三人庚○○皆為虛偽，及雲林地方法院檢
    察署95年度偵字第3171號毀損債權案等，足可證明上訴人乙
    ○○等於系爭款項轉帳時有隱匿財產之意思。
  1.依上開地號、建號謄本所示，上訴人乙○○虛偽移轉於第三
    人己○○之時間為91年1月30日，而渠等就前揭不動產訂立
    虛偽之買賣契約日期為91年1月25日，足見上訴人乙○○至
    少於91年1月25日即有隱匿財產之意思。
  2.另依交通部公路總局嘉義區監理所雲林監理站之資料，前揭
    刑事案中認定上訴人乙○○於91年4月1日虛偽並向監理所申
    請將00-0000自小客車移轉予第三人庚○○，足見上訴人乙
    ○○到91年4月間仍有隱匿財產之意。
  3.依上訴人於91年4月19日在91年偵字第1277號案中之供述，
    上訴人稱係因缺少資金，才於91年1月25日將其不動產賤賣
    予第三人己○○，既當時缺少資金，何以會將系爭款項轉帳
    至其兄丙○○名下作定存，又轉帳數千萬元至其父丁○○名
    下，顯見轉帳當時確實有隱匿財產之意思。按一般人脫產最
    簡單之做法，會先從隱匿其帳戶內之款項開始，而上訴人既
    為隱匿財產，甘冒偽造文書之責任去作假買賣移轉登記其房
    地產及自小客車，則豈有放任其帳戶內有大筆款項，不作處
    理以讓被上訴人假扣押之理。
  4.兩造間婚姻早已破裂，上訴人並與第三人辛○○通姦生下一
    女，丁○○與丙○○為上訴人父兄，沒有不知之理，且上訴
    人為達脫產之目的已拜託第三人己○○、庚○○配合其脫產
    ，則拜託其父兄協助隱匿存款，實乃論理法則可以推斷。又
    上訴人主張移轉系爭款項為係因其父兄丁○○、丙○○間之
    資金往來，然依上訴人於前揭刑事案件一審時之陳述，顯然
    上訴人與現今之主張相左。況上訴人平白無故怎可能將其大
    部分之財產讓與其父兄丁○○、丙○○，又其主張為資金往
    來，但又說不出係為贈與或為借貸，甚至有轉入丙○○名下
    作為定存等，由前揭事證與經驗法則，可知上訴人與其父兄
    丁○○、丙○○間之意思係為隱匿財產，而非單純為借貸或
    贈與所為之轉帳。
  (四)被上訴人於91年2、3月間分別聲請假扣押，有雲林地方法院
    91年度裁全字第323號、91年度裁全字第488號裁定可稽，經
    雲林地方法院將91年執全助字第20號裁定送達於○○商業銀
    行股份有限公司○○分行，該分行於91年3月27日上午11點
    收受，上訴人乙○○即於翌日即3月28日上午11點6分、7分
    於該分行0000000000000帳戶內提領分別17萬元、2萬元；3
    月28日上訴人乙○○亦將其存放於上開銀行○○分行000000
    0000000-0帳號提領20萬元。而與乙○○共犯前揭偽造文書
    之己○○，為○○銀行之助理員，參佐前揭送達證書及傳票
    ，被上訴人認為上訴人經過於○○銀行任職之己○○通風報
    信，而將其存款轉出一事，並非憑空想像。
  (五)再查，91年3月26日第三人己○○自○○銀行○○分行帳號0
    0000000000000帳號取款220萬元，同時轉入上訴人同一銀行
    帳號00000000000000號，製造假買賣之部分付款證明，如上
    訴人因缺資金而將不動產賤賣，何以隨及將該款項匯予丁○
    ○設於同一銀行之00000000000000帳號，足見上訴人係為達
    到隱匿財產之目的而將其帳戶內之220萬元轉帳至其父丁○
    ○之帳戶內。
  (六)據○○○○銀行○○分行○○存字第0920000719號函及附件
    ，上訴人係於91年4月10日新開立○○銀行00000000000帳戶
    ，當日第三人己○○企圖製造假買賣付款之證據而匯款至該
    帳戶770萬元，隨即將前揭金額轉至其父丁○○之帳戶內，
    從移轉之時間點係在被上訴人聲請假扣押及虛偽移轉自小客
    車不久後，及上訴人新開戶頭，讓己○○匯款後，當日隨即
    將該款項轉帳至其父丁○○之帳戶下，此不尋常之舉動，亦
    可見係為隱匿財產所為，並非單純之贈與或借貸或投資。
  (七)再者，另上訴人於91年2月22日，將其○○銀行○○分行內
    0000000-0帳戶內之定存3筆分別為400萬元、300萬元、300萬
    元合計1,000萬元解約後，當日分別作2筆500萬元轉入丙○
    ○之帳戶作為定存，亦可見此應非借款行為或投資或資金周
    轉之行為，否則自無轉至丙○○名下作定存之理，且上訴人
    與丙○○均已成年，各有家庭，概無理由平白無故贈與丙○
    ○1,000萬元之理，更何況該筆款項與上訴人所犯前揭刑事
    案件之時間相近，亦可徵其隱匿財產之意圖，故該部分應可
    認定係上訴人借用其兄丙○○之名及帳戶，轉作定存，以逃
    避被上訴人之假扣押及追查，故該筆款項實際上仍為上訴人
    所有，自應列入上訴人現存之財產。
  (八)另關於附帶上訴部分，亦有通謀虛偽移轉於他人名下之情況
    ，該部分應屬上訴人之資產而列入其現存財產計算：上訴人
    於90年1月20日轉入其父丁○○之帳戶內之1,000萬元，雖與
    前揭刑事案及假扣押案相距有1年左右，但從上訴人之外遇
    對象辛○○懷孕之時間大約是89年12月間，不久上訴人係將
    其於○○區○○○○銀行○○分行0000000000000帳號內之4
    筆250萬元合計1,000萬元之定存解約，轉至其父丁○○之帳
    戶內作定存，與一般定存係存款生息到期才解約之狀況不同
    ，且其父丁○○果如有缺錢亦無放在其名下作為定存之理，
    足見該筆交易並非正常，應僅是上訴人因與被上訴人感情破
    裂，又與第三者育有子女，將會成立新的家庭，為隱匿其財
    產故借用其父丁○○之名義，將其上訴人名下之存款，轉定
    存於丁○○之名下，實從經驗法則即可判斷，故此該1,000
    萬元之定存，實際所有人應仍為上訴人，故該部分自應計入
    上訴人之現存財產。
三、證據：援用第一審及發回前本院前審所提證據，並提出土地
    及建物登記謄本4份、不動產買賣契約書1份、筆錄4份、假
    扣押裁定1份、送達證書2份、交易明細5紙、提款條2紙、匯
    款單1紙（均影本）等為證。
    理  由
甲、程序方面：
    按「訴狀送達後，原告不得將原訴變更或追加他訴。但有下
    列各款情形之一者，不在此限：一、被告同意者。二、請求
    之基礎事實同一者。三、擴張或減縮應受判決事項之聲明者
    。四、因情事變更而以他項聲明代最初之聲明者。五、該訴
    訟標的對於數人必須合一確定時，追加其原非當事人之人為
    當事人者。六、訴訟進行中，於某法律關係之成立與否有爭
    執，而其裁判應以該法律關係為據，並求對於被告確定其法
    律關係之判決者。七、不甚礙被告之防禦及訴訟之終結者。
    」民事訴訟法第255條第1項定有明文。而在第二審程序為訴
    之變更或追加，非經他造同意不得為之，但第255條第1項第
    2款至第6款之情形不在此限，亦為同法第446條第1項所明定
    。被上訴人於本院更2審審理時，依其原主張之訴訟標的，
    追加請求上訴人應給付9萬5,000元及自92年4月8日起至清償
    日止，按週年利率百分之5計算之利息，基礎事實係屬同一
    ，揆諸上開規定，並無不合，應予准許。（被上訴人將此項
    請求誤列為附帶上訴聲明之內，爰予更正）
乙、實體方面：
一、被上訴人起訴主張：兩造於○○年○○月○○日結婚，婚後育有未
    成年長女壬○○、次女癸○○2人。上訴人因炒作股票得法
    累積財富後而任意揮霍。伊向上訴人要求歸還前向娘家親友
    借貸供其炒股之借款，上訴人竟自90年5月起將伊及2女逐出
    原同居之○○縣○○鎮○○街○號住處，置被上訴人等生活
    於不顧；嗣伊於90年11月20日知悉上訴人認領與訴外人辛○
    ○通姦所生之女子○○而提出刑事告訴後，上訴人因涉有通
    姦罪嫌，並經刑事法院判處有期徒刑4月確定，民事部分並
    經法院判決上訴人與辛○○應連帶賠償70萬元之本息確定，
    其後伊於93年9月8日另知悉上訴人再次認領與辛○○通姦所
    生長子丑○○。上訴人為謀脫產及損害伊之債權，而與第三
    人己○○就上訴人所有坐落○○縣○○鎮○○段0000-0、0000-00
    地號土地及其上建物（建號0000、0000號）房屋之婚
    後財產，虛偽買賣及並於90年2月21日辦理房地所有權移轉
    登記完畢；上訴人並將其所有車牌號碼00-0000號○○○○
    型汽車之婚後財產，於91年4月1日虛偽移轉登記予訴外人
    庚○○。刑事部分，上訴人所犯上開偽造文書及毀損債權等
    不名譽之罪，經刑事法院判處有期徒刑5月確定。此外上訴
    人於法院另案審理時，在法庭上公然辱罵伊「不要臉」而涉
    有公然侮辱罪嫌乙情，並經刑事法院判處上訴人拘役50日確
    定，足見兩造間之婚姻關係破裂，有可歸責於上訴人之難以
    維持婚姻重大事由。被上訴人為此依民法第1052條第1項第2
    款、第3款、第5款、第10款、第2項及第1030條之1、第1030
    條之3之規定提起本訴，請求判決兩造離婚，兩造所生未成
    年子女壬○○、癸○○權利義務之行使及負擔由被上訴人任
    之，上訴人並應給付壬○○、癸○○按月各以1萬3,000元計
    算之扶養費；上訴人且應給付被上訴人因離婚所受非財產上
    之損害；另兩造婚後係以法定財產制為夫妻財產制，於兩造
    離婚後，法定財產制消滅，爰併請求分配剩餘財產等語。（
    原審判決准許兩造離婚，及命兩造所生未成年子女壬○○、
    癸○○權利義務之行使或負擔由被上訴人任之，上訴人並應
    按月負擔壬○○、癸○○於成年前之扶養費，並命上訴人另
    應給付被上訴人剩餘財產差額2,006萬6,091元及判決離婚之
    非財產上損害150萬元暨其利息，並駁回被上訴人其餘之訴
    。嗣上訴人提起上訴，被上訴人則提起附帶上訴，有關精神
    慰撫金150萬元本息及離婚及監護子女部分，嗣經最高法院
    駁回上訴人之上訴確定在案。至於剩餘財產分配額之部分，
    本院93年度重家上字第3號判決上訴人應給付被上訴人剩餘
    財產差額2,506萬6,091元暨其利息，上訴人不服提起第三審
    上訴後廢棄發回本院，本院再以96年度重家上更(一)字第1號
    判決改判命上訴人應給付被上訴人826萬6,091元暨其利息，
    並駁回上訴人其餘上訴及被上訴人之附帶上訴，兩造均不服
    分別提起第三審上訴，最高法院以96年度台上字第2668號裁
    定駁回上訴人應給付被上訴人826萬6,091元本息部分之上訴
    並告確定；另本院96年度重家上更(一)字第1號判決關於駁回
    被上訴人請求上訴人給付1,180萬本息及附帶上訴請求上訴
    人再給付500萬元本息部分，則經最高法院以96年度台上字
    第2667號判決廢棄，並發回本院更為審理，被上訴人於本次
    更審中另追加請求上訴人給付9萬5,000元及利息。）
二、上訴人則以：上訴人乙○○就原判決附表一「銀行存款」欄
    所示7筆共計3,360萬元之存款，其處分行為均係在親屬法新
    制修正前所為，是上訴人之處分財產行為應不適用法定財產
    制新制，亦即不適用第1030條之3之追加計算規定，亦應不
    得計入剩餘財產，被上訴人請求追加及保全前揭存款金額，
    應無理由。被上訴人原受分配之剩餘財產已因假執行上訴人
    財產而完全受償，對上訴人已無任何債權，自無從行使債權
    人之代位權，被上訴人主張代位上訴人行使權利，確認上訴
    人間之存款移轉行為無效，並由其代為收受丙○○、丁○○
    應返還上訴人之存款，自屬無據。另被上訴人另追加請求丙
    ○○應將1,000萬元返還上訴人，依上開理由，同屬無據，
    上訴人不同意之云云，資為抗辯。
三、被上訴人主張：兩造於○○年○○月○○日結婚，於96年1月11日經
    最高法院96年度台上字第63號判決駁回離婚上訴確定，而兩
    造於婚前、婚後均未約定夫妻財產制。按上訴人就其於89年
    4月11日（刑事判決載為89年5月），向執行法院拍定取得坐
    落○○縣○○鎮○○段0000-0、0000-00地號土地及其上建
    物建號0000、0000號房屋之不動產，並於91年1月15日與第
    三人己○○虛偽簽訂不實之不動產買賣契約書，且於同年2
    月21日辦理上開不動產之所有權移轉登記予己○○完畢，而
    涉有刑事偽造文書罪嫌；又被上訴人前向原審法院聲請准供
    擔保假扣押上訴人之財產，經該院91年度裁全字第323號、9
    1年度裁全字第488號受理，並於91年2月21日、3月11日分別
    裁定准被上訴人供擔保後，得對上訴人及訴外人辛○○之財
    產於3,000萬元、1,500萬元之範圍內為假扣押之際，上訴人
    復於同年4月1日將其所有之車牌號碼00－0000號○○○○
    型汽車一輛，虛偽移轉登記予第三人庚○○，而涉有刑事
    毀損債權罪嫌，上訴人因上開偽造文書、毀損債權等罪嫌，
    經刑事法院判處有期徒刑5月確定各情，有被上訴人提出戶
    籍謄本、原審法院92年度易字第100號、本院92年度上易字
    第313號刑事判決、92年度重附民字第102號刑事附帶民事判
    決、92年度上易字第954號刑事判決、原審法院91年度裁全
    字第323號、91年度裁全字第488號民事裁定、同院92年度易
    字第35號、93年度虎簡字第84號、93年度簡上字第63號等刑
    事判決等影本各乙份，並經原審依職權調閱全國前案紀錄表
    ，及訴外人丑○○、辛○○全戶戶籍資料查詢結果表各乙份
    在卷（原審卷(一)第11頁、第12頁及卷(四)第13頁、第14頁、第
    22頁至第24頁、第114頁至第116頁、第120頁、第121頁、第
    129頁至第132頁、第140頁、第143頁、第144頁，本院93 年
    度重家上字第3號卷(一)第63頁至第82頁），及本院前審程序
    依職權調閱原審87年度執字第6180號執行卷宗查核無訛（另
    行影印拍賣公告、權利移轉證書及送達證書附於本院上開案
    號卷(二)第305頁至第309頁），復為兩造所不爭，被上訴人上
    開事實之主張，堪信真正。
四、按本件係以上訴人乙○○於兩造婚姻關係存續中所處分如附
    表所示之存款部分為審理範圍，此為兩造所不爭（本院卷第
    171頁）。本件首應審究之爭點，在於：(一)民法第1030條之1
    法定剩餘財產分配請求權婚後財產之追加計算及同法第1020
    條之1法定剩餘財產分配請求權保全行為之規定，於本案有
    無不溯及既往原則之適用？(二)上訴人處分上開存款，是否與
    他人共謀為虛偽之意思表示而無效？爰分述如下：
  (一)民法第1030條之1法定剩餘財產分配請求權婚後財產之追加
    計算及同法第1020條之1法定剩餘財產分配請求權保全行為
    之規定，於本案有無不溯及既往原則之適用？經查：
  1.按「法定財產制關係消滅時，夫或妻現存之婚後財產，扣除
    婚姻關係存續中所負債務後，如有剩餘，其雙方剩餘財產之
    差額，應平均分配。但因繼承或其他無償取得之財產、慰撫
    金，不在此限；依前項規定，平均分配顯失公平者，法院得
    調整或免除其分配額。」、「夫或妻為減少他方對於剩餘財
    產之分配，而於法定財產制關係消滅前5年內處分其婚後財
    產者，應將該財產追加計算，視為現存之婚後財產。」、「
    夫妻現存之婚後財產，其價值計算以法定財產制關係消滅時
    為準。但夫妻因判決而離婚者，以起訴時為準；依前條應追
    加計算之婚後財產，其價值計算以處分時為準。」、「夫或
    妻於婚姻關係存續中就其婚後財產所為之無償行為，有害及
    法定財產制關係消滅後他方之剩餘財產分配請求權者，他方
    得聲請法院撤銷之。但為履行道德上義務所為之相當贈與，
    不在此限。夫或妻於婚姻關係存續中就其婚後財產所為之有
    償行為，於行為時明知有損於法定財產制關係消滅後他方之
    剩餘財產分配請求權者，以受益人受益時亦知其情事者為限
    ，他方得聲請法院撤銷之。」，民法第1030條之1第1項、第
    2項、第1030條之3第1項前段、第1030條之4及第1020條之1
    分別定有明文。
  2.茲查上開條文之目的，在於保障夫妻權利之公平，並貫徹男
    女平等原則，有關施行日期，依親屬編施行法第1條規定：
    「關於親屬之事件，在民法親屬編施行前發生者，除本施行
    法有特別規定外，不適用民法親屬編之規定；其在修正前發
    生者，除本施行法有特別規定外，亦不適用修正後之規定。
    」，是除親屬編施行法有另行規定外，原則上涉及財產處分
    之實體問題，為兼顧交易安全，仍應適用法律不溯及既往原
    則。前揭民法第1030條之3、1020條之1規定係於91年6月26
    日增訂公布，其所稱「法定財產制關係消滅前5年內所為之
    處分行為追加計算為婚後財產」、「法定夫妻財產制中，一
    方無償行為或有償行為之撤銷」之規定，自應以本條文有效
    施行後發生者，始有適用餘地。查本件被上訴人主張上訴人
    所為無償或有償之處分行為均在91年6月26日上開規定公布
    之前（詳如附表），依法並不溯及既往，從而，上訴人主張
    被上訴人不得將如附表所示存款追加計算為上訴人之婚後財
    產，非無理由。
(二)、上訴人處分如附表所示之存款，是否屬於通謀虛偽意思表示
    而無效？按兩造既未約定夫妻財產制，則依民法第1005條規
    定，應以法定財產制為兩造之夫妻財產制，又兩造婚姻關係
    因本件判決離婚而消滅，則被上訴人請求夫妻財產之分配者
    ，依民法第1030條之4規定，自應以被上訴人於原審92年1月
    30日起訴時為準，憑以計算兩造現存之婚後財產，並扣除婚
    姻關係存續中所負債務後，平均分配雙方剩餘財產之差額。
    被上訴人主張如附表所示之銀行存款，係上訴人在本件訴訟
    繫屬時，現存之婚後財產者，然為上訴人否認。經查：
  1.按附表編號1.至5.所示存款金額（合計3,360萬元）及上訴
    人將之解約、轉帳與訴外人丁○○、丙○○名義等處分情形
    ，此有○○○○銀行○○分行函、○○○銀函、○○銀行函
    、○○○○銀行○○分行函（原審卷(二)第168頁至第179頁、
    卷(三)第114頁、第115頁）附卷足參，且為兩造所不爭，堪信
    屬實。
  2.被上訴人主張上訴人上開資金移轉行為，係上訴人為隱匿財
    產而與訴外人丁○○、丙○○通謀虛偽意思表示而無效，為
    上訴人所否認，上訴人並表示不同意被上訴人此項「通謀虛
    偽意思表示」訴之變更，經查：
  按不變更訴訟標的，而補充或更正事實上或法律上之陳述者
    ，非為訴之變更或追加，民事訴訟法第256條定有明文。申
    言之，若當事人、訴訟標的及訴之聲明三者均屬相同，縱有
    補充或更正事實上或法律上陳述之情事，亦無訴之變更或追
    加可言，應無同法第255條第1項但書規定之適用。查被上訴
    人於本訴主張之訴訟標的法律關係，係法定財產制關係消滅
    之剩餘財產分配請求權。被上訴人於原審主張上訴人及訴外
    人丁○○、丙○○間如附表所示之資金流動，係上訴人與訴
    外人丁○○、丙○○為通謀虛偽意思表示，以逃避被上訴人
    之追查等語，係關於該存款得否歸屬於上訴人之婚後財產之
    重要攻擊防禦方法，並不涉及訴訟標的、訴之聲明或當事人
    之變更，依法非屬訴之變更，上訴人雖表示不同意被上訴人
    此項訴之變更，係有誤會。
  次按「表意人與相對人通謀而為虛偽意思表示者，其意思表
    示無效。但不得以其無效對抗善意第三人。」，民法第87條
    第1項定有明文。茲查，上訴人雖主張上開資金移轉行為係
    為其有權處分自己財產、非與他人為通謀虛偽意思表示云云
    ，惟被上訴人主張上訴人與訴外人丁○○、丙○○為上開資
    金移轉行為，均係存入丁○○（上訴人之父）、丙○○（上
    訴人之兄）2人名下，時間緊接，且係在被上訴人發覺上訴
    人與訴外人辛○○通姦生女，兩人感情交惡之後，上訴人為
    其財產權益之保全，避免遭被上訴人主張夫妻離婚後剩餘財
    產及侵權行為損害賠償之追索，將資金暫時存入其父兄帳戶
    之內，在情理上，堪予採信。上訴人雖辯稱「係正常資金之
    調度」云云，並未舉證以實其說，尚難採信。
  被上訴人因上訴人移轉附表編號１、３之存款予訴外人丁○
    ○、丙○○，另案對上訴人、丁○○及丙○○提起撤銷債務
    人無償行為之訴，刻由本院以95年度上字第159號事件審理
    中（本股承辦）。而訴外人丙○○於上開案件主張「上開資
    金移轉行為係為渠等合資購買股票，係家族間資金調度，非
    為隱匿上訴人乙○○財產所為」云云，按訴外人丙○○上開
    主張倘若屬實，上訴人於91年2月22日匯款予訴外人丙○○
    時，丙○○何以當日即將該款項辦理定期存款？此與常理不
    合。參諸訴外人丙○○於該案自承「伊無法證明渠等有合資
    購買股票」云云（本院95年度上字第159號卷第197頁），顯
    見上訴人乙○○與訴外人丁○○、丙○○等3人間之上開資
    金移轉行為，非無為上訴人乙○○隱匿財產之合意。
  再者，上訴人乙○○為達脫產目的，於91年1月間，另將其
    名下所有之坐落○○縣○○鎮○○段0000之0、0000-00地號
    土地暨其上建物，與知情之訴外人己○○虛偽訂立買賣契約
    並辦理移轉登記；於91年4月間，將其名下所有之車牌號碼
    00-0000轎車辦理不實之過戶登記予知情之訴外人庚○○部
    分，業經原審法院刑事庭92年度易字第35號、本院92年度上
    易字第954號判決上訴人乙○○因偽造文書等，判處上訴人
    有期徒刑5月併得易科罰金確定在案，為上訴人所不爭。益
    徵上訴人確有因與他人通姦生女，恐遭被上訴人請求損害賠
    償及訴請離婚後請求剩餘財產之分配，而密集地將其名下所
    有資產出脫移轉至他人名下以隱匿財產之行為。
  綜上所述，被上訴人主張上訴人就附表編號１至４所示之資
    金移轉行為，係為減少被上訴人對於剩餘財產分配之處分婚
    後財產行為，而與訴外人丁○○、丙○○通謀虛偽意思表示
    之移轉行為，堪予採信，依民法第87條第1項之規定，上訴
    人上開通謀虛偽意思表示之移轉行為無效，依法上開財產仍
    為上訴人所有，被上訴人請求列為兩造夫妻剩餘財產之差額
    ，係有理由。
五、復按「法定財產制關係消滅時，夫或妻現存之婚後財產，扣
    除婚姻關係存續中所負債務後，如有剩餘，其雙方剩餘財產
    之差額，應平均分配。但因繼承或其他無償取得之財產、慰
    撫金，不在此限；依前項規定，平均分配顯失公平者，法院
    得調整或免除其分配額。」、「夫妻現存之婚後財產，其價
    值計算以法定財產制關係消滅時為準。但夫妻因判決而離婚
    者，以起訴時為準。」民法第1030條之1第1項、第2項、第
    1030條之4第1項分別定有明文。經查兩造既未約定夫妻財產
    制，則依民法第1005條規定，應以法定財產制為兩造之夫妻
    財產制，又兩造婚姻關係因本件判決離婚而消滅（最高法院
    於96年1月11日駁回上訴人對離婚敗訴部分之上訴而告確定
    ），被上訴人請求上訴人給付夫妻剩餘財產差額之分配，於
    法有據，而依民法第1030條之4規定，應以被上訴人於原審9
    2年1月30日起訴時為準，憑以計算兩造現存之婚後財產，並
    扣除婚姻關係存續中所負債務後，平均分配雙方剩餘財產之
    差額。茲查上訴人有下列存款，即○○銀行00000000000
    號帳戶內770萬定期存款，於91年4月10日電匯轉入訴外人即
    上訴人之父丁○○帳戶。○○○銀000000000000號帳戶存
    款1,000萬元係於90年1月20日解約轉入丁○○帳戶。○○
    銀行00000000000號帳戶（原判決誤載為00000000000000）
    內之370萬元存款，係於91年2月7日轉入丁○○帳戶。
    ○○銀行00000000000000號帳戶內之2筆各500萬元共1,000萬
    元存款，於91年2月22日轉入訴外人即上訴人之兄丙○○之
    定期存款。○○銀行00000000000000號帳戶內220萬元之
    存款，於91年3月26日轉入丁○○帳戶，合計共3,360萬元【
    770萬元＋1,000萬元＋370萬元＋1,000萬元＋220萬元＝3,3
    60萬元】，此有○○○○銀行○○分行函、○○○銀函、
    ○○銀行函、○○○○銀行○○分行函在卷可憑（原審卷(二)第
    168頁至第179頁及卷(三)第114頁、第115頁），為上訴人所不
    爭，上開移轉行為，應係上訴人與訴外人丁○○、丙○○所
    為共同虛偽之意思表示，依法前揭移轉行為無效，上開存款
    既屬兩造於婚姻關係存續中所取得，依法應視為上訴人所有
    ，堪予認定。上訴人雖辯稱「伊與訴外人辛○○通姦經法院
    判決應賠償70萬元，應視為上訴人之債務予以扣除」云云，
    惟上開70萬元賠償金係屬慰撫金之性質，依民法第1030條之
    1第1款規定，不得扣除，上訴人上開所辯，並無理由。
六、關於被上訴人婚姻關係存續中取得之財產及負債部分：
  (一)被上訴人主張其現存婚後財產如原判決附表二所示「財產」
    欄，其中銀行存款8萬9,067元、假扣押擔保金500萬元，共5
    08萬9,067元，為上訴人於原審所不爭（原審卷(四)第135頁）
    ，應堪信實。
  (二)被上訴人另主張「伊有負債944萬元，係自91年3月4日起至
    同年月7日止，分別向訴外人寅○○借款50萬元、卯○○借
    款444萬元、辰○○借款30萬元、巳○○借款110萬元、午○
    ○借款100萬元、未○○借款210萬元」各情，業據被上訴人
    於原審提出內載上開訴外人匯款存入日期、金額之合作金庫
    銀行帳戶存摺明細、及訴外人午○○、卯○○、未○○、巳
    ○○、申○○所有載明自91年3月4日、同年6月24日不等日
    期，向金融機構抵押貸款之土地、建物登記謄本在卷可憑（
    原審卷(四)第87頁至第93頁），參以上開存摺另記載於91年3
    月7日提領500萬元，而訴外人即證人午○○、卯○○、未○
    ○、巳○○及酉○○等人於本院更一審程序到庭均證稱「被
    上訴人確有向渠等借貸」等語（本院更1審卷第65頁至第67
    頁），核與被上訴人提存擔保金日期相符乙情，並經原審法
    院依職權調閱該院91年度執全字第292號假扣押執行卷宗查
    明無誤。是被上訴人主張上開944萬元，係向訴外人寅○○
    等人借款得來，屬於婚姻關係存續中之負債，與常情尚無違
    背，亦堪採信。
  (三)依上，被上訴人於婚姻存續中取得之財產現存508萬9,067元
    ，負債則為944萬元，二者相抵扣後，其剩餘財產為負數，
    應以「零」計算，而上訴人對於被上訴人現今無任何財產乙
    節，於本院亦表示並不爭執（本院卷第192頁），足認被上
    訴人並無剩餘之財產。
七、兩造離婚後，剩餘財產如何分配，爰分述如下：
    按兩造因離婚而法定財產制關係業已消滅，上訴人移轉附表
    編號１至５所示存款之行為既屬無效，該存款金額應視為上
    訴人現存之財產，又上訴人於婚姻關係存續中並無債務，其
    剩餘財產為3,360萬元，業見上述。至於被上訴人現存之財
    產，扣除婚姻關係存續中所負債務後，其剩餘財產為「零」
    ，上訴人並未舉證證明就雙方剩餘財產之差額平均分配，有
    何不公平處，從而，被上訴人請求按兩造剩餘財產2分之1之
    差額1,180萬元分配，尚無不當。
八、另查附帶被上訴人自承於90年1月2日以轉帳方式，自伊所有
    ○○銀行○○分行帳戶0000000000000號匯入1,000萬元予丁
    ○○，依附帶被上訴人於本院95年度上訴字第159號案之供
    述（本股承辯），上開移轉予丁○○1,000萬元定存係為合
    資購買股票及包括民間投資云云。按由現金轉之股票及股份
    ，亦屬資產之一部。如附帶被上訴人主張股票已有虧損，依
    民事訴訟法第277條第1項規定，自應由附帶被上訴人舉證為
    證明，否則仍應認有與現金等值之股票及股份存在，茲附帶
    被上訴人並未舉證，上開附帶被上訴人轉入丁○○戶內之1,
    000萬元購賣股票之有價證券及其他公司股份，依前揭說明
    ，仍應計算為附帶被上訴人之現存財產，因原審對此未為判
    決，附帶上訴人以平均分配方式，訴請附帶被上訴人給付50
    0萬元（1,000萬元÷2=500萬元）及利息，自無不合。
九、另被上訴人於本院追加請求上訴人應再給付9萬5,000元部分
    ：經查，被上訴人主張上訴人於91年3月間，被上訴人聲請
    行假扣押上訴人財產之際，訴外人戊○○利用其任職○○銀
    行○○分行之便，於91年3月27日得知原執行法院91年度執
    全北助字第20號假扣押執行命令已送達上開分行，於上訴人
    在該分行之帳號00000000000000帳戶內存款將遭到強制執行
    之際，為避免上訴人遭到法院強制執行之不利益，竟自上訴
    人名義之上開帳戶內分別提領17萬及2萬元（合計19萬元）
    各情，此有被上訴人提出之台灣雲林地方法院檢察署95年度
    偵字第3171號聲請簡易判決處刑書影本乙份在卷（本院卷第
    183頁至第187頁），上訴人對此亦不爭執，堪信實在，此項
    金額19萬元亦應列入上訴人剩餘財產之差額列入分配，被上
    訴人對此部分金額9萬5,000元（計算方法：19萬元÷2=9萬5
    ,000元）金額及利息之請求，亦應准許。
十、綜上所述，被上訴人依民法第1030條之1第1項法定財產制夫
    妻剩餘財產請求權之法律關係，訴請上訴人給付夫妻剩餘財
    產之差額，於法有據。原審在被上訴人請求1,180萬元範圍
    （如附表編號1、2、3、4部分）內予以准許，並自民國92年
    4月8日起（起訴狀繕本送達翌日）至清償日止，按週年利息
    百分之5計算之利息，並准供擔保為假執行之宣告，此部分
    上訴人上訴並無理由，應予駁回。另被上訴人依上開法律關
    係併請求上訴人給付500萬元（如附表編號5部分）及自民國
    92年4月8日起至清償日止，按週年利息百分之5計算之利息
    部分，並無不合，原審駁回被上訴人此部分之訴，係有不當
    ，被上訴人附帶上訴意旨指摘原判決該部分不當，求為廢棄
    改判，為有理由，爰予廢棄並改判如主文第2項所示。此外
    ，被上訴人於本院審理中追加請求上訴人應再給付被上訴人
    9萬5,000元（如附表編號6部分）及自民國92年4月8日起至
    清償日止，按週年利率百分之5計算之利息，亦屬有據，應
    予准許，爰判決如主文第3項所示。
十一、假執行宣告：
    附帶上訴人即被上訴人陳明願供擔保宣告假執行，就其勝訴
    部分，核無不合，爰參考民事訴訟法第526條第4項規定酌定
    相當擔保金額後予以准許，詳如判決主文第6項所示。
十二、本件事證已臻明確，兩造其餘攻擊防禦方法及證據資料，
    核與本件判決結果不生影響，不予一一論述，併予敘明。
結論：本件上訴為無理由，附帶上訴及被上訴人追加之訴均有理
由，依民事訴訟法第449條第1項、第450條、第463條、第390條
、第78條判決如主文。
中    華    民    國    97   年    6    月     24     日
                  民事第三庭      審判長法  官  陳光秀
                                        法  官  莊俊華
                                        法  官  曾平杉
上為正本係照原本作成。
如對本判決上訴，須於判決送達後20日內向本院提出上訴狀，未
表明上訴理由者，應於上訴後20日內，向本院提出理由書（須附
繕本）。依法應委任律師為訴訟代理人，始得上訴。
中    華    民    國    97   年    6    月     24     日
                                        書記官  葉秀珍
【附記】
民事訴訟法第466條之1：
(1)對於第二審判決上訴，上訴人應委任律師為訴訟代理人。但上
  訴人或其法定代理人具有律師資格者，不在此限。
(2)上訴人之配偶、三親等內之血親、二親等內之姻親，或上訴人
  為法人、中央或地方機關時，其所屬專任人員具有律師資格並
  經法院認為適當者，亦得為第三審訴訟代理人。
民事訴訟法第466條之2：
  上訴人無資力委任訴訟代理人者，得依訴訟救助之規定，聲請
  第三審法院為之選任律師為其訴訟代理人。
附表：上訴人乙○○處分財產之流向
┌──┬────────┬────────────┬───────┐
│編號│    存款金額    │   上訴人處分後流向     │    備  註    │
├──┼────────┼────────────┼───────┤
│    │ 770萬元定存    │91年4月10日電匯轉入丁○ │原審卷2第173頁│
│ 1. │（○○銀行帳戶  │○帳戶                  │              │
│    │  000000000000）│                        │              │
├──┼────────┼────────────┼───────┤
│ 2. │370萬元（○○銀 │91年2月7日轉入丁○○帳戶│原審卷3第114頁│
│    │行帳戶0000000000│                        │、第115頁     │
│    │63）            │                        │              │
├──┼────────┼────────────┼───────┤
│ 3. │2筆500萬元存款，│91年2月22日轉為丙○○之 │原審卷2第176頁│
│    │計1000萬元（○○│定期存款                │第178頁、第179│
│    │銀行○○分行帳戶│                        │頁            │
│    │0000000000000） │                        │              │
├──┼────────┼────────────┼───────┤
│ 4. │220萬元存款（同 │91年3月26日轉入丁○○帳 │同上          │
│    │上分行帳戶051002│戶                      │              │
│    │0000000）       │                        │              │
├──┼────────┼────────────┼───────┤
│ 5. │1000萬元存款（○│90年1月2日轉入丁○○帳戶│同上          │
│    │○銀行○○分行帳│                        │              │
│    │戶0000000000000 │                        │附帶上訴部分  │
│    │）              │                        │              │
├──┼────────┼────────────┼───────┤
│ 6. │19萬元存款（○○│91年3月27日乙○○領取   │追加部分      │
│    │銀行○○分行帳號│                        │              │
│    │05號000000000000│                        │              │
│    │00000）         │                        │              │
└──┴────────┴────────────┴───────┘


司法院資訊處製作；財團法人民間司法改革基金會備份。
